【裁判字號】    92,上易,2071
【裁判日期】    921014
【裁判案由】    妨害公務
【裁判全文】
臺灣高等法院刑事判決                          九十二年度上易字第二０七一號
    上  訴  人  臺灣士林地方法院檢察署檢察官
    被      告  甲○○
右列上訴人，因被告妨害公務案件，不服臺灣士林地方法院九十一年度易字第九一八
號，中華民國九十二年六月十日第一審判決（起訴案號：臺灣士林地方法院檢察署九
十年度偵字第七三九七號、第一○八三四號），提起上訴，本院判決如左：
    主  文
上訴駁回。
    理  由
一、公訴意旨略以：被告甲○○於民國九十年六月二十三日下午三時許，在臺北市大
    同區○○○路○段與酒泉街口，因見臺北市政府警察局警員正處理遊覽車遭歹徒
    持槍挾持刑事犯罪案件，而於該處為警方實施現場警戒、封鎖及交通管制之際，
    為表達其個人之理念及訴求，竟手持載有「臺灣的法律像月亮，初一、十五不一
    樣。」標語之木牌進入該警戒封鎖區而欲前往遭挾持之遊覽車方向前進時，隨即
    遭正依法執行上開警戒職務之臺北市政府警察局大同分局警察陳金城上前制止，
    並將其架離封鎖區外而至該處附近某騎樓下，惟被告甲○○不滿員警處理方式，
    竟公然接續以「幹你娘」等語辱罵在場依法執行公務之台北市政府警察局大同分
    局員警宋春發、杜俊雨及其他在場依法執行公務之員警而當場侮辱。嗣員警李權
    桂等人欲將被告甲○○帶離處理而施以強制力時，被告甲○○竟用手環抱住執行
    公務之員警李權桂左大腿施以強暴，致李權桂跌倒在地，受有右膝擦傷之傷害（
    傷害部分未據告訴），妨礙員警執行公務。因認被告涉犯刑法第一百三十五條第
    一項之對於公務員依法執行職務時施強暴罪嫌、同法第一百四十條第一項前段之
    對公務員依法執行職務時當場侮辱罪嫌云云。
二、按犯罪事實應依證據認定之，無證據不得推定其犯罪事實，刑事訴訟法第一百五
    十四條定有明文。又認定不利於被告之事實，須依積極證據，苟積極證據不足為
    不利於被告事實之認定時，即應為有利於被告之認定，更不必有何有利之證據；
    且刑事訴訟法上所謂認定犯罪事實之積極證據，係指適合於被告犯罪事實之認定
    之積極證據而言，雖不以直接證據為限，間接證據亦包括在內，然而無論直接或
    間接證據，其為訴訟上之證明，須於通常一般之人均不致有所懷疑，而得確信其
    為真實之程度者，始得據為有罪之認定，倘其證明尚未達到此一程度，而有合理
    之懷疑存在時，自不能以推測或擬制之方法，以為有罪裁判之基礎，最高法院二
    十九年度上字第三一○五號、三十年度上字第八一六號、四十年度台上字第八六
    號、七十六年度台上字第四九八六號判例可資參照。且刑法第一百三十五條第一
    項之罪，係以對於公務員依法執行職務時，施強暴脅迫，為構成要件；又刑法第
    一百四十條第一項前段之罪，係以於公務員依法執行職務時，當場侮辱，為構成
    要件。
三、訊之被告甲○○堅決否認有右揭犯行，並於原審辯稱：伊並未以「幹你娘」等語
    辱罵員警；又警察將伊抬起來，伊快要跌到地面，所以伊才抱住他的腳，而且只
    有抱住一隻，目的是怕伊會跌倒，因為空間很小，警察很急切地抓住伊，是警察
    自己腳踩到跌倒。如果是伊以手抱住警察，伊不可能跌倒，且伊的腳沒有踹、沒
    有踢動、沒有抗爭，伊被那麼多警察抱著，這結果並不是伊故意所造成的等語。
    經查：
  (一)公訴人認被告甲○○公然接續以「幹你娘」等語辱罵在場依法執行公務之台北市
    政府警察局大同分局（蘭州派出所）員警宋春發、杜俊雨及其他在場依法執行公
    務之員警而當場侮辱之事實，無非以證人即台北市政府警察局大同分局警察陳金
    城、大同分局警備隊隊員李權桂、蘭州派出所警員宋春發等於檢察官偵查中證述
    之內容，及台北市政府警察局大同分局蘭州派出所員警杜俊雨、宋春發之報告、
    台北市政府警察局大同分局警備隊員警李權桂之報告、台北市政府警察局大同分
    局警察陳金城之報告各一份附卷（參見九十年度偵字第七三九七號偵查卷第九至
    十五頁）為據。然查：
  1.本件被告甲○○於九十年六月二十三日下午三時許，在台北市大同區○○○路○
    段酒泉街口，故意闖越警方為處理張文亮夫妻持槍挾持遊覽車而警戒、封鎖之現
    場，為台北市政府警察局大同分局第三組偵查員於同日簽由分局長核可以違反社
    會秩序維護法處理，並未提及有被告甲○○有違反刑法第一百三十五條第一項之
    對於公務員依法執行職務時施強暴罪嫌及同法第一百四十條第一項前段之對公務
    員依法執行時當場侮辱罪嫌，此有該分局第三組偵查員劉熙民於九十年六月二十
    三日之簽呈影本一紙附卷（參見九十年度他字第一四二四號偵查卷第四頁）可憑
    ，應甚明確。而台北市政府警察局大同分局於九十年七月十日始依台北市政府警
    察局大同分局蘭州派出所員警杜俊雨、宋春發九十年六月二十九日之報告、台北
    市政府警察局大同分局警備隊員警李權桂九十年六月二十八日之報告、台北市政
    府警察局大同分局警察陳金城九十年六月二十九日之報告各一份向台灣士林地方
    法院檢察署報告被告有公訴意旨所指之刑事犯罪事實，此有台北市政府警察局大
    同分局九十年七月十日北市警同分刑字第九○六二二八二三○○號報告書及上開
    報告在卷（參見同上第七三九七號偵查卷第二頁、第九至十五頁）可憑，則九十
    年六月二十三日警方何以未依犯罪現行犯逮捕被告甲○○並移送台灣士林地方法
    院檢察署檢察官，又未於刑事偵查員簽呈中敘及該刑事犯罪事實，而遲至九十年
    七月十日始以文書卷證向該檢察署報告？顯與常情不合，是被告涉犯上開刑事犯
    罪之證據是否具體而可確信，即非無可疑。
  2.臺北市政府警察局警察於九十年六月二十三日下午三時許，在臺北市大同區○○
    ○路○段與酒泉街口，處理遊覽車遭歹徒持槍挾持刑事犯罪案件，而於該處實施
    現場警戒、封鎖，固為依刑事訴訟法第二百三十第三項及第二百三十一條第三項
    規定之執行職務，惟被告甲○○於當時是否公然接續以「幹你娘」等語辱罵在場
    依法執行公務之台北市政府警察局大同分局蘭州派出所員警宋春發、杜俊雨及其
    他在場依法執行公務之員警而當場侮辱，即應依積極證據證明之。首查，原審
    分別於九十二年五月六日、六月三日勘驗台北市政府警察局大同分局所拍攝之現
    場錄影帶，其中顯示被告為警察拉到騎樓之位置，被告在咆哮及爭執，但無法由
    錄影帶聽得該內容（參見原審卷第一四○、一八○頁），並有該錄影帶一捲扣案
    及該現場照片二幀附卷（參見同上第七三九七號偵查卷第十九頁）可憑，且被告
    分別於偵查及原審審理中辯稱：伊咆哮的內容是說為何如此拖伊及抗議司法不公
    ，並未罵警員等語（參見同上第七三九七號偵查卷第一三九頁、原審卷第一八六
    頁）；次查，證人即警員李權桂於被告甲○○開始進入封鎖區至遭架離之過程
    均參與其中，此由其於九十年六月二十八日所書立之上述報告及於原審審理中之
    證述（參見原審卷第一八二頁）自明，然其於該報告中並未提及被告有接續以「
    幹你娘」等語辱罵在場依法執行公務之警員，嗣於九十年十二月四日檢察官偵訊
    中結證稱：「甲○○當時衝入警戒線，我們將柯帶到騎樓下，我們當時在旁邊，
    當時柯有叫囂，柯確實指著我們罵，但罵什麼我們已經忘了。」等語（參見同上
    第七三九七號偵查卷第一二五頁），又於原審九十二年六月三日審理中結證稱：
    被告遭規勸時確定有對伊等罵「幹你娘」等語（參見原審卷第一八三頁），在本
    院證稱：當天是巴士的挾持案件，我們去處理，被告罵警員部分我沒有聽到，開
    始時我在拉封鎖線我不在他旁邊，杜俊雨、劉熙民及宋春發他們在處理，我請民
    眾退出封鎖線時有架開他，因他有衝進封鎖線來好幾次，架開他的時候沒有聽到
    被告有罵三字經等語（見本院九十二年九月十六日筆錄），則證人李權桂對於被
    告是否確實以「幹你娘」等語辱罵在場依法執行公務之警員，先後所指或未提及
    ，或稱已忘記內容，或稱確定內容，或稱沒有聽到云云，實有具體不一之情形，
    尚難採信何者為是；又查，證人即台北市政府警察局大同分局蘭州派出所員警
    杜俊雨、宋春發於九十年六月二十九日共同書立之上開報告固顯示被告於警方人
    員架離封鎖線時不但不配合，而且對警方施以腳踢並辱罵警方「幹你娘」，然原
    審由上述勘驗現場錄影帶之過程中，並未發現被告有以腳踢警員之動作，且證人
    杜俊雨、宋春發於九十年十月二十二日偵訊中均僅證稱被告有對不特定之警員罵
    三字經等語（參見同上第七三九七號偵查卷第一○九頁），但並未證述該三字經
    之內容，及至九十二年五月二十日原審調查中證人宋春發亦結證稱：伊已不記得
    被告所述三字經之內容等語（參見原審卷第一六四頁），又在本院九十二年八月
    十三日調查中證稱：他有罵警察，罵什麼我忘記了云云（見本院九十二年八月十
    三日筆錄）。在本院九十二年九月三十日審理中，證人杜俊雨則證稱：我記得他
    有說一句話是他媽的，幹你娘我不記得等語（見本院九十二年九月三十日筆錄）
    。按證人於審判外之陳述，除法律有規定外，不得作為證據，而上開二位證人既
    未於原審偵審中及證人宋春發在本院調查中具體證述被告所述三字經之內容，證
    人杜俊雨在本院審理時所證述辱罵之話，又與其所書立之報告所載內容不符，自
    不得以其等於審判外所書立報告，遽認被告有對不特定警員接續以「幹你娘」等
    語加以辱罵之犯行；再查，證人即台北市政府警察局大同分局警察陳金城九十
    年六月二十九日書立之上開報告中並未提及被告有接續以「幹你娘」等語辱罵在
    場依法執行公務之警員，嗣於九十年十二月四日檢察官偵訊中證稱：「甲○○當
    時衝入警戒線，我們將柯帶到騎樓下，我們當時在旁邊，當時柯有叫囂，柯確實
    指著我們罵，但罵什麼我們已經忘了。」等語（參見同上第七三九七號偵查卷第
    一二五頁），又於原審九十二年六月三日審理中結證稱：伊不知道被告咆哮之內
    容等語（參見原審卷第一六一頁），則證人陳金城亦無法證明被告以「幹你娘」
    等語辱罵在場依法執行公務之警員，當甚明確。
  3.綜上所述，並無積極證據足資證明被告確有對公務員依法執行時當場侮辱之事實
    ，是被告所辯，尚堪採信，自難認其有公訴人所指刑法第一百四十條第一項前段
    對公務員依法執行時當場侮辱之犯行。
  (二)公訴人認員警李權桂等人欲將被告甲○○帶離處理而施以強制力時，被告甲○○
    竟用手環抱住執行公務之員警李權桂左大腿施以強暴，致李權桂跌倒在地，受有
    右膝擦傷之傷害（傷害部分未據告訴），被告涉犯刑法第一百三十五條第一項之
    對於公務員依法執行職務時施強暴罪嫌云云，無非以證人李權桂於偵查中結證稱
    ：伊等拉甲○○到騎樓後他仍衝到馬路，伊等就到路上準備拉他、抬他，但甲○
    ○抱住伊的腿，致伊跌倒受傷等語（參見同上第七三九七號偵查卷第一二五頁）
    ，及證人宋春發於偵查中結證稱：甲○○在現場進入封鎖線，伊等有勸離，他一
    直抵抗，伊等將他拉往路旁騎樓，但他於伊等架離時，口中罵三字經。之後伊等
    要送他去分局，有抬他的腳，他仍一直反抗，並用腳踢等語（參見同上偵查卷第
    一○九至一一○頁）為據。然查：
  1.刑法第一百三十五條第一項之對於公務員依法執行職務時施強暴罪，係處罰故意
    犯，如不具備對於公務員依法執行職務時施強暴之故意者，即不符該罪之主觀犯
    罪構成要件。又臺北市政府警察局警察於九十年六月二十三日下午三時許，在臺
    北市大同區○○○路○段與酒泉街口，處理遊覽車遭歹徒持槍挾持刑事犯罪案件
    ，而於該處實施現場警戒、封鎖，被告無端侵入封鎖區，警方施以強制力予以驅
    離，固為依刑事訴訟法第二百三十第三項及第二百三十一條第三項規定之執行職
    務行為，合先敘明。
  2.原審分別於九十二年五月六日、六月三日勘驗台北市政府警察局大同分局所拍攝
    之現場錄影帶，其中顯示：「被告被警察拉到騎樓的位置，被告在咆哮，但是聽
    不到內容，被告前往與民眾理論，民眾要追打被告，被警察推開，警察主動將被
    告拖離騎樓，被告跌倒，在拉扯過程中，警察與被告均有跌倒，被告被警察架到
    對向騎樓，被告從沒有被封鎖的車道又走到安全島中央，被警察勸離。」等情（
    參見原審卷第一四○、一八○頁），且被告係被三名警員主動分別拉其手、腳而
    架離騎樓後，被告身體遭懸空抬起，其右手抱住警員李權桂之左腳，被告及李權
    桂均跌倒在地面，有該錄影帶一捲扣案及該現場照片四幀附卷（參見同上第七三
    九七號偵查卷第二○至二一頁）可憑，並為證人李權桂於偵查、原審審理中結證
    及本院審理時供述無訛（參見同上第七三九七號偵查卷第一二五頁、原審卷第一
    八二頁、本院九十二年九月十六日筆錄），應甚明確，被告並分別於偵查及原審
    審理中辯稱：「他們員警三人，二人拉手，一人拉腳，把我抬上警車。當時我沒
    有抵抗員警抬我。當時我沒有踢員警，我也沒有拉員警衣服。當時我跌倒，員警
    站不穩自己跌倒。因當時有數名員警來抓我，我不知為何他會跌倒。」等語（參
    見同上第七三九七號偵查卷第一三九頁）、「：：當時我是被架空的，我感覺要
    跌倒，所以才會抱住警員的腳，我不是故意的。如果警察有站穩的話，我怎麼會
    跌倒？警員怎麼會跌倒？警員跌倒對我有什麼好處？：：」等語（參見原審卷第
    一八九頁），參以證人李權桂於原審審理中結證稱：「因為要架離被告時，被告
    的右手抱住我左大腿，當其他警員架起被告時，被告的力量很大，將我的腳抬起
    ，但是我不平衡，所以跌倒，我有叫被告放手，但是被告沒有聽到。」、「（被
    告除了抱你腳外，有無主動攻擊你的行為？）要架離被告時，被告有反抗、掙扎
    ，但是沒有揮到我。」等語（參見原審卷第一八二頁），在本院證稱：我要架離
    他，他不要，我抬起他的腳，他不願意，躺在地上，我們一人拉他一邊，拉扯間
    他有抱住我的腿，我有被他拉倒云云（見本院九十二年九月十六日），及證人宋
    春發於原審調查中結證稱：「當時我在封鎖區內，看到陳巡官追著被告，我們主
    動圍著被告，將被告架到騎樓。」、「（架離過程，即將被告帶到封鎖區內騎樓
    ，再將被告從騎樓架離離開封鎖區到沒有封鎖的對向的車道？）對。」、「（被
    告有無對你們做強暴的動作？）被告掙扎。」、「（有無警員受傷？）有警員跌
    倒。」、「（為何跌倒？）可能腳步不穩。」、「（〔提示九十年度偵字第七三
    九七號案卷第一一○頁並告以要旨〕被告當時有抓警備隊員的腳？）我們要拉被
    告，被告不要讓我們拉，被告以手抱住一個員警的腳，員警有跌倒，但是並沒有
    以腳踹員警。」等語（參見原審卷第一六三、一六五頁），在本院調查中證稱：
    警員李權桂有無被甲○○以暴力抱住他大腿妨害公務，我不知道等語（見本院九
    十二年八月十三日筆錄），則被告甲○○應係被動地為三名警員分別以抬腳及手
    之方式架離，而於被告整個身體遭懸空之際，始以右手抱住警員李權桂之左腳，
    於行進間，被告及證人李權桂二人跌倒，其間被告雖有掙扎，但並無攻擊警員之
    行為，是被告所辯：警察將伊抬起來，伊快要跌到地面，所以伊才抱住他的腳，
    而且只有抱住一隻，目的是怕伊會跌倒等語，並非無據，堪予採信。按被告之所
    以抱住證人李權桂之左腳，應係於身體懸空之際，為免跌落地面，所為之反射動
    作，尚難認係於警員依法執行架離之職務時，故意施以強暴行為，應甚明確，揆
    諸前開說明，核與刑法第一百三十五條第一項對於公務員依法執行職務時施強暴
    罪之主觀犯罪構成要件不合。至證人宋春發前於偵查中所證被告以腳踢警員云云
    （參見同上偵查卷第一一○頁），不但與其之後於原審審理中及本院調查時之上
    開所證不一，而且與其他事證不符，自難採信。
四、此外，復查無其他積極證據足資證明被告確有公訴人所指刑法第一百三十五條第
    一項之對於公務員依法執行職務時施強暴及同法第一百四十條第一項前段之對公
    務員依法執行時當場侮辱之犯行，其被訴犯罪應屬不能證明，原審以不能證明被
    告犯罪，諭知被告無罪，經核並無不合，檢察官上訴意旨仍執陳詞，認被告應構
    成犯罪，指摘原判決不當，為無理由，應予駁回。
五、被告未受許可而退庭，爰不待其陳述逕行判決。
據上論斷，應依刑事訴訟法第三百六十八條、第三百六十四條、第三百零五條後段，
判決如主文。
本案經檢察官周誠南到庭執行職務。
中      華      民      國    九十二    年      十      月     十四     日
                              臺灣高等法院刑事第二庭
                                  審判長法  官  蔡  長  溪
                                        法  官  吳      燦
                                        法  官  楊  貴  志
右正本證明與原本無異。
不得上訴。
                                        書記官  胡      儀
中      華      民      國    九十二    年      十      月     十五     日


司法院資訊處製作；財團法人民間司法改革基金會備份。
